【裁判字號】    98,訴,703
【裁判日期】    980918
【裁判案由】    分配表異議之訴
【裁判全文】
臺灣桃園地方法院民事判決               98年度訴字第703號
原      告  臺灣中小企業銀行股份有限公司
法定代理人  丙○○
訴訟代理人  乙○○
被      告  甲○○
                        巷14.
訴訟代理人  江倍銓律師
複 代 理人  廖健男律師
上列當事人間分配表異議之訴事件，本院於民國98年8 月21日言
詞辯論終結，判決如下：
    主  文
原告之訴駁回。
訴訟費用由原告負擔。
    事實及理由
壹、程序方面：
    按當事人喪失訴訟能力或法定代理人死亡或其代理權消滅者
    ，訴訟程序在有法定代理人或取得訴訟能力之本人，承受其
    訴訟以前當然停止；又第168 條至第172 條及前條所定之承
    受訴訟人，於得為承受時，應即為承受之聲明。他造當事人
    亦得聲明承受訴訟；聲明承受訴訟，應提出書狀於受訴法院
    ，由法院送達於他造，民事訴訟法第170 條、第175 條、第
    176 條分別定有明文。經查，被告之法定代理人於本件訴訟
    繫屬中由丙○○變更為羅澤成，羅澤成於民國98年8 月6 日
    具狀聲明承受訴訟（見本院卷第98頁），於法並無不合，應
    予允許，合先敘明。
貳、實體方面：
一、原告起訴主張：
    (一)原告前執鈞院95年11月3 日桃院木執94年執蘭字第6394號
      債權憑證，向訴外人燁成鋼業股份有限公司、施進榮、施
      麗美、施聰忍聲請清償債務強制執行，經鈞院以95年度執
      字第41380 號民事執行案件受理，並以訴外人施麗美所有
      之桃園縣新屋鄉石牌嶺1571地號、1572地號、1573地號、
      1574地號、1575地號、1576地號、1577地號、1578地號、
      1579地號、1580地號、1581地號、1582地號、1583 地 號
      、1584地號土地為執行標的；於上開強制執行期間，發現
      訴外人施麗美所有之上開1579地號土地上，蓋有桃園縣新
      屋鄉石牌嶺47之7 號之建物1 棟（桃園縣新屋鄉○○○段
      80建號，以下簡稱系爭建物），原告遂聲請將上開建物併
      付拍賣。
    (二)上開土地及建物經鈞院查封拍賣後，鈞院製作之95年度執
      字第41380 號分配表【表2 】次序3 ，以系爭建物為被告
      所有為由，將拍定後價款額扣除房屋稅後，餘額新臺幣（
      下同）5,169,903 元發還被告。惟查，系爭建物於查封拍
      賣時，被告雖為系爭建物之房屋稅之納稅義務人，然依房
      屋稅條例第4 條之規定，並非僅有房屋所有權人是納稅義
      務人。而系爭建物係未辦保存登記之增建物或一般所謂之
      違章建築，且建物起造人及原房屋稅義務人為訴外人施麗
      美，是系爭建物之所有權人為訴外人施麗美，而原告執有
      對訴外人施麗美之執行名義，原告就系爭建物拍賣所得之
      價金，得受分配。原告遂依上開事由就鈞院所製作之分配
      表向鈞院民事執行處聲明異議，被告對原告之聲明異議提
      出反對之意見，原告遂依法提起本件分配表異議之訴。
    (三)原告提起分配表異議之訴，自符法律規定：
      1.按強制執行法第41條第1 項規定之「分配表異議之訴」
        之被告為被異議人，即原告之異議如被認許，分配表上
        分配額將被減少之債權人，此等債權人，除於分配期日
        到場而不為反對之陳述或同意者外，均得為本訴之被告
        。再者，前開法條修正理由，即在排除各種虛偽債權，
        而准許債權人就實體上權利存否之爭執，得提起分配表
        異議之訴。
      2.本件被告就原分配表之「發還款」有受領權，故就「發
        還款」而言，被告為債權人甚明，何況原告於本件之異
        議如被認許，被告將無法受領發還款，且被告亦已對原
        告之異議為反對之陳述；而被告雖非參與分配之債權人
        ，其以變更後之納稅義務人資料，使執行法院誤認被告
        為系爭建物之所有權人，加上系爭建物拍賣底價僅280
        萬元，卻由訴外人施麗美之之前配偶李忠杉（與本件被
        告之配偶李忠利應有兄弟關係）出價5,195,000 元拍定
        ，訴外人施麗美竟對影響其債務清償額甚鉅之「發還款
        」，毫無異議。渠等所為減少原告可受分配款之行為，
        其效果與虛偽債權相同，應係前揭修正理由所要防杜者
        。
    (四)被告非系爭建物之所有權人：
      1.被告謂系爭建物為其所建，此不但與其於執行法院陳述
        意見狀之陳述不符，且與系爭建物使用執照所載之起造
        人為訴外人施麗美不符。
      2.系爭建物為農業發展條例第18條規定之農舍，依農業發
        展條例第18條第4 項之規定，興建該農舍之起造人應為
        坐落土地之所有權人，被告非系爭建物坐落土地之所有
        權人，如何得建造系爭建物，被告稱系爭建物為其所建
        ，實與事實不符。
    (五)綜上，原告依法提起分配表異議之訴，並聲明：鈞院95年
      度執字第41380 號強制執行事件，對被告甲○○所分配5,
      169,903 元之發還款，應予剔除，並請將該發還款5,169,
      903 元，改為分配與原告。
二、被告則辯稱：
    (一)依強制執行法第39條、第41條第1 項之規定，分配表異議
      之訴，須債權人或債務人對於分配表所載債權人之債權或
      分配金額有不同意者，方得提起。惟本件係債權人即原告
      聲請對訴外人即債務人施麗美之財產強制執行，被告並非
      原告之債務人；被告既非分配表上之債權人，分配表上應
      退還被告之款項本非受償債或分配金額，僅係執行法院為
      方便而將應發還予被告之金額記載於分配表上，故執行法
      院才會將系爭建物拍賣後之金額，扣除房屋稅後之餘額發
      還（而非分配）予被告，並將系爭建物拍賣金額及應發還
      予被告之餘額另行表列。因此，該款項並非債權人分配款
      項，原告對被告提起分配表異議之訴，顯不合法。
    (二)被告並非上開強制執行事件之債權人，而係基於第三人之
      地位有權領取系爭建物拍賣後所得發還之款項，依強制執
      行法第39條之規定，原告本即不得異議。從而，原告對被
      告之發還款所得之異議，既與強制執行法第39條有違，嗣
      所提之分配表異議之訴更不合法。
    (三)被告雖於執行程序中，就原告所為之異議表示反對之意見
      ，惟此僅係因收到執行法院通知後，惟恐不表示意見將生
      程序失權之效果，不得已而提出，非謂此即認被告認同原
      告得就上開分配表聲明異議、提起本件分配表異議之訴。
    (四)依強制執行法第31條之規定，有多數債權人對於強制執行
      所得之金額參與分配，才有製作分配表之問題。今系爭建
      物並非訴外人即債務人施麗美所有，係為執行上之需要才
      遭併付拍賣，故系爭建物拍賣後所得價款本即非債權人參
      與分配之標的，依法應發還予被告，且被告亦非債務人施
      麗美之債權人，故無對施麗美所有之其他財產強制執行後
      所得金額參與分配之問題。既然該發還款非債權人參與分
      配之標的，被告又非參與分配之債權人，執行法院所作成
      將發還款發還被告之表格即非分配表，僅係執行法院為方
      便而將應發還予被告金額之表何與分配表同時製作，並於
      分配表後另行表列記載，故依強制執行法之規定，原告不
      得對此提出異議及提起分配表異議之訴。
    (五)系爭建物為被告所建，係被告所有，執行法院以被告為系
      爭建物之出賣人，將系爭建物與訴外人施麗美所有之上開
      土地併付拍賣，該建物拍賣後所得之價金即應屬被告所有
      ，應發還被告。因此執行法院才會於分配表上記載：「表
      2 之80建號為第三人甲○○所有，拍定後價額扣除房屋稅
      後，餘額5,169,903 元發還甲○○。」等語，此部分之記
      載並無錯誤，非原告所能異議，更非得為分配表異議之訴
      之客體。
    (六)綜上，原告之請求為無理由，並聲明：原告之訴駁回。
三、本院之判斷：
    (一)經查，原告前執本院95年11月3 日桃院木執94年執蘭字第
      6394號債權憑證，向訴外人燁成鋼業股份有限公司、施進
      榮、施麗美、施聰忍聲請清償債務強制執行，經本院以95
      年度執字第41380 號民事執行案件受理，以訴外人施麗美
      所有之桃園縣新屋鄉石牌嶺1571地號、1572地號、1573地
      號、1574地號、1575地號、1576地號、1577地號、1578
      地號、1579地號、1580地號、1581地號、1582地號、1583
      地號、1584地號土地為執行標的；於上開強制執行期間，
      發覺訴外人施麗美所有之上開1579地號土地上，蓋有桃園
      縣新屋鄉石牌嶺47之7 號之建物1 棟（為未辦保存登記之
      建物，建號為桃園縣新屋鄉○○○段80建號，即系爭建物
      ），原告遂聲請將上開建物併付拍賣，經本院將上開土地
      及建物分別標價合併拍賣，由訴外人李忠杉拍定，本院民
      事執行處遂於98年3 月2 日製作分配表，就拍賣系爭建物
      所得之5,195,000 元價金，另行製作【表2 】，排定清償
      順序為：1.房屋稅（桃園縣政府地方稅務局楊梅分局21,1
      23元），2.房屋稅（桃園縣政府地方稅務局楊梅分局3,97
      4 元），3.發還債務人（甲○○）5,169,903 元，其理由
      謂：表2 之80建號為被告所有，拍定後價額扣除房屋稅後
      ，餘額5,169,903 元發還被告等情，為兩造均不爭執，復
      經本院依職權調閱本院95年度執字第41380 號強制執行卷
      宗查閱無訛，是此部分之事實堪以認定，合先敘明。
    (二)按因強制執行所得之金額，如有多數債權人參與分配時，
      執行法院應作成分配表，並指定分配期日，於分配期日5
      日前以繕本交付債務人及各債權人，並置於民事執行處，
      任其閱覽，強制執行法第31條定有明文，依上開規定，強
      制執行程序中，分配表之製作，乃在於強制執行所得之金
      額，如有多數債權人參與分配時，始製作分配表以分配強
      制執行所得之金額；因執行法院製作之分配表，僅有形式
      之確定力，至分配表之實體內容是否妥當，能否依分配表
      實施分配，則視債權人或債務人是否於分配期日前對分配
      表聲明異議而定，倘有異議者，則依強制執行法第39條至
      第41條所定之異議程序進行。復按債權人或債務人對於分
      配表所載各債權人之債權或分配金額有不同意者，應於分
      配期日1 日前，向執行法院提出書狀，聲明異議；異議未
      終結者，為異議之債權人或債務人，得向執行法院對為反
      對陳述之債權人或債務人提起分配表異議之訴；強制執行
      法第39條第1 項、第41條第1 項前段分別定有明文。揆諸
      前開說明，強制執行法第39條第1 項、第41條第1 項所稱
      之分配表，乃係針對有多數債權人欲分配強制執行所得之
      金額所製作之分配表；至於因民法第877 條之規定，第三
      人之財產與債務人之財產有併付拍賣之必要，則將第三人
      之財產併付拍賣所得之價金，發還予第三人者，此部分所
      定價金發還順序，則非強制執行法第31條所稱之分配表，
      亦非強制執行法第39條至第41條，債權人或債務人可得異
      議之對象，其理自明。
    (三)再查，原告以系爭建物實為訴外人即債務人施麗美所有為
      由，認拍賣系爭建物所得價金，經扣除房屋稅後，所餘之
      5,169,903 元，應屬強制執行所得之金額，應分配予債權
      人即原告受償云云。惟本院民事執行處拍賣上開土地及建
      物後，將拍賣土地、建物所得價金分別製作表1 、表2，
      就表1 部分當係就強制執行所得之金額分配予各債權人而
      屬強制執行法第31條所稱之分配表無疑，然就表2 部分，
      本院民事執行處認系爭建物為被告（非債權人、債務人）
      所有，將拍賣系爭建物所得之價款，作成發還被告之命令
      ，並附於上開分配表之後而成表2 ，核其性質，應屬執行
      法院所為之執行命令，尚非強制執行法第31條所稱之分配
      表，從而，原告依強制執行法第39條第1 項之規定，就表
      2 部分聲明異議，於法即有未合，嗣因被告提出反對陳述
      ，原告遂對被告依同法第41條第1 項之規定提起本件分配
      表異議之訴，然原告異議之客體既非強制執行法第41條所
      稱之分配表，則其依上開規定提起分配表異議之訴，亦與
      法難謂有合，是原告提起本件訴訟，請求本院95年度執字
      第41380 號強制執行事件，對被告甲○○所分配5,169,90
      3 元之發還款，應予剔除，並請將該發還款5,169,903 元
      ，改為分配與原告，即屬無據，應予駁回。
四、本件原告提起分配表異議之訴，其異議之客體既非強制執行
    法第39條、第41條所稱之分配表，是其提起本件訴訴即屬無
    據，業如前述，至系爭建物是否為被告所有，即無再予審酌
    之必要，兩造就此部分之陳述，不另一一論述；此外，本件
    事證已臻明確，兩造其餘主張及舉證，經核與判決基礎不生
    影響，爰不另一一論述，附此敘明。
據上論結，本件原告之訴為無理由，依民事訴訟法第78條，判決
如主文。
中    華    民    國    98    年    9     月    18    日
                  民事第三庭    法  官  陳心婷
以上正本證明與原本無異。
如對本判決上訴，須於判決送達後20日內向本院提出上訴狀。
中    華    民    國    98    年    9     月    18    日
                                書記官  林君燕


司法院資訊處製作；財團法人民間司法改革基金會備份。
